【裁判字號】    98,簡上,70
【裁判日期】    980630
【裁判案由】    返還贈與物
【裁判全文】
臺灣臺北地方法院民事判決              98年度簡上字第70號
上  訴  人  甲○○
被上訴人    丙○○
                      之1
訴訟代理人  黃文崇律師
複代理人    丁○○
被上訴人    乙○○
上列當事人間請求返還贈與物事件，上訴人對於中華民國97年4
月21日本院臺北簡易庭96年度北簡字第41683 號第一審判決提起
上訴，本院於98年6 月11日言詞辯論終結，判決如下：
    主      文
上訴駁回。
第二審訴訟費用由上訴人負擔。
    事實及理由
壹、程序方面：
一、按在第二審為訴之變更或追加，非經他造同意，不得為之，
    但請求之基礎事實同一者，不在此限，民事訴訟法第436 條
    之1 第3 項準用同法第446 條第1 項前段、第255 條第1 項
    第2 款定有明文。本件上訴人起訴原本於贈與契約先位請求
    被上訴人丙○○給付美金4,000 元，備位請求被上訴人乙○
    ○給付美金4,000 元，嗣於本院審理時，改依不當得利之法
    律關係，先位請求被上訴人丙○○給付美金4,000 元，並依
    侵權行為之法律關係，備位請求被上訴人丙○○、乙○○連
    帶給付美金3,000 元，核屬訴之變更、追加，被上訴人丙○
    ○就上訴人所為變更、追加雖不同意，惟上訴人請求之基礎
    事實，均為其透過被上訴人丙○○交付被上訴人乙○○美金
    4,000 元，於被上訴人乙○○拒絕後，被上訴人丙○○、乙
    ○○均未予返還之事實，而其訴之變更、追加前後，所援引
    之訴訟資料大致相同，上訴人所為之變更、追加，亦不甚礙
    被上訴人之防禦及訴訟之終結，依上開規定，上訴人所為訴
    之變更、追加，應予准許。
二、按言詞辯論期日，當事人之一造不到場者，得依到場當事人
    之聲請，由其一造辯論而為判決。前項規定，於訴訟標的對
    於共同訴訟人之各人必須合一確定者，言詞辯論期日，共同
    訴訟人中一人到場時，亦適用之。民事訴訟法第385 條第1
    項前段、第2 項定有明文。本件上訴人備位請求被上訴人丙
    ○○、乙○○連帶給付美金3,000 元，其訴訟標的對於被上
    訴人丙○○、乙○○必須合一確定，而上訴人經合法通知，
    未於最後言詞辯論期日到場，核無民事訴訟法第386 條所列
    各款情形，被上訴人丙○○一人到場，並聲請由其一造辯論
    而為判決，按之上開規定，核無不合，爰依被上訴人丙○○
    之聲請，由其一造辯論而為判決。
貳、實體方面：
一、上訴人主張：(一)上訴人分別於民國91年1 月中旬、9l年12月
    10日、91年l2月底，透過被上訴人丙○○贈與被上訴人乙○
    ○美金1,000 元、1,000 元、2,000 元，共計美金4,000 元
    ，經被上訴人乙○○拒絕後，款項已返還予被上訴人丙○○
    。詎被上訴人丙○○竟遲未將款項返還上訴人，其占有該款
    項已無法律上原因，爰依不當得利之法律關係，先位請求被
    上訴人丙○○返還其所受利益美金4,000 元。(二)上訴人因被
    上訴人丙○○、乙○○共同向上訴人訛稱被上訴人乙○○往
    返美國、臺灣須支出旅費，始於9l年12月10日、91年l2月底
    ，透過被上訴人丙○○交付被上訴人乙○○美金1,000 元、
    2,000 元，共計美金3,000 元，惟被上訴人乙○○於91年12
    月中旬至91年12月底並未返回美國，渠等顯係共同詐欺，是
    如認上訴人先位請求無理由，上訴人即依侵權行為之法律關
    係，備位請求被上訴人丙○○、乙○○連帶賠償美金3,000
    元等語。
二、被上訴人丙○○抗辯：(一)上訴人未提出其交付款項之時間、
    目的、收據等事項之證據，被上訴人丙○○否認收受上訴人
    交付美金4,000 元，亦否認代上訴人轉交該美金4,000 元予
    被上訴人乙○○，更未收受被上訴人乙○○返還之美金4,00
    0 元，上訴人主張被上訴人乙○○表示寧願退還，並無此事
    ，被上訴人丙○○自無返還上訴人美金4,000 元之義務。(二)
    被上訴人否認有何詐欺情事，上訴人請求被上訴人丙○○與
    被上訴人乙○○連帶賠償美金3,000 元，亦無理由等語。
三、被上訴人乙○○未於言詞辯論期日到場，亦未提出任何書狀
    為任何聲明或陳述。
四、本件經原審判決上訴人全部敗訴，上訴人聲明不服，提起上
    訴，並聲明：(一)原判決廢棄。(二)先位聲明：被上訴人丙○○
    應給付上訴人美金4,000 元。(三)備位聲明：被上訴人丙○○
    、被上訴人乙○○應連帶給付上訴人美金3,000 元。被上訴
    人丙○○則答辯聲明：駁回上訴。
五、得心證之理由：
  (一)按原告對不當得利請求權之成立要件應負舉證責任，亦即原
    告必須證明其與被告間有給付之關係存在，且被告因其給付
    而受有利益以及被告之受益為無法律上之原因，始能獲得勝
    訴之判決（最高法院91年度臺上字第1673號判決意旨參照）
    。本件上訴人主張被上訴人丙○○遲未將被上訴人乙○○退
    還之贈款美金4,000 元返還上訴人，係無法上原因受利益，
    而依不當得利之法律關係請求被上訴人丙○○返還，為被上
    訴人丙○○所否認，按之上開說明，上訴人應證明其曾透過
    被上訴人丙○○轉交美金4,000 元予被上訴人乙○○，並經
    被上訴人乙○○拒絕後，款項返還予被上訴人丙○○，始能
    獲得勝訴之判決。就此，上訴人提出律師函、存證信函為證
    ，惟該等函件均係上訴人單方之陳述，被上訴人丙○○之回
    函亦否認上訴人所述內容，該等函件顯無法證明上訴人與被
    上訴人丙○○間、被上訴人乙○○與被上訴人丙○○間給付
    關係存在之事實，此外，上訴人復未舉證以實其說，其主張
    被上訴人丙○○應返還所受利益美金4,000 元，尚非可採。
  (二)按當事人主張有利於己之事實，就其事實負有舉證之責，民
    事訴訟法第277 條前段定有明文。就侵權行為言，被害人應
    就行為人因故意或過失，不法侵害其權利之事實負舉證責任
    （最高法院70年度臺上字第2550號判決意旨參照）。本件上
    訴人主張被上訴人丙○○、乙○○應負共同侵權行為責任，
    為被上訴人丙○○所否認，依上開說明，自應由上訴人先就
    被上訴人丙○○、乙○○因故意或過失，共同不法侵害其權
    利之事實負舉證之責。上訴人所提證據僅為其單方之陳述，
    未能證明被上訴人丙○○、乙○○共同向其訛詐被上訴人乙
    ○○往返美國、臺灣須支出之旅費，及上訴人曾因此交付美
    金3,000 元之事實，上訴人就被上訴人丙○○、乙○○應負
    共同侵權行為責任之事實，既未能舉證證明之，其主張被上
    訴人應連帶賠償美金3,000 元，亦不足採。
  (三)綜上，本件上訴人未能舉證證明上訴人與被上訴人丙○○間
    、被上訴人乙○○與被上訴人丙○○間有給付關係存在，就
    被上訴人丙○○、乙○○應負共同侵權行為責任之事實，亦
    未能舉證以實其說，其依不當得利之法律關係，先位請求被
    上訴人丙○○返還不當得利美金4,000 元，並依侵權行為之
    法律關係，備位請求被上訴人丙○○、乙○○連帶賠償美金
    3,000 元，洵非正當，不應准許。
六、從而，上訴人依不當得利之法律關係，先位請求被上訴人丙
    ○○給付上訴人美金4,000 元，並依侵權行為之法律關係，
    備位請求被上訴人丙○○、乙○○應連帶給付上訴人美金3,
    000 元，均無理由，應予駁回。原審為上訴人敗訴之判決，
    並無不合。上訴意旨指摘原判決不當，求予廢棄改判，為無
    理由，應予駁回。
七、本件事證已臻明確，兩造其餘攻擊防禦方法及所提證據，核
    與本件判決結果不生影響，爰不另一一論述，併予敘明。
八、結論：本件上訴為無理由，依民事訴訟法第436 條之1 第3
    項、第463 條、第385 條第2 項、第449 條第1 項、第78條
    ，判決如主文。
中    華    民    國    98    年    6     月    30    日
                  民事第二庭  審判長法  官  朱漢寶
                                    法  官  歐陽漢菁
                                    法  官  陳秀貞
以上正本係照原本作成
本判決不得上訴
中    華    民    國    98    年    6     月    30    日
                                    書記官  劉碧輝


司法院資訊處製作；財團法人民間司法改革基金會備份。
